【裁判字號】    97,簡上,270
【裁判日期】    980120
【裁判案由】    詐欺
【裁判全文】
臺灣新竹地方法院刑事判決             97年度簡上字第270號
公  訴  人  臺灣新竹地方法院檢察署檢察官
上  訴  人
即  被  告  甲○○
上列上訴人即被告因詐欺案件，不服本院97年度竹簡字第780 號
，中華民國97年 9月30日第一審刑事簡易判決（聲請簡易判決處
刑案號：臺灣新竹地方法院檢察署97年度偵字第2675號、第4021
號），提起上訴，本院管轄之第二審合議庭適用第一審通常程序
判決如下：
    主  文
原判決撤銷。
甲○○無罪。
    理  由
一、聲請簡易判決處刑意旨略以：上訴人即被告甲○○雖預見將
    自己帳戶提供他人使用，可能幫助掩飾或隱匿他人因重大犯
    罪所得財物，致使被害人及警方追查無門之情況下，竟仍不
    違背其本意，而基於幫助他人詐欺取財不確定故意之犯意，
    於不詳之時間、地點，以不詳之價格，將自己所開立之渣打
    國際商業銀行光復簡易型分行帳號 00000000000號帳戶之存
    摺、金融卡、密碼交予年籍姓名不詳之成年男子。嗣該年籍
    姓名不詳之成年男子即與其他成員，共同基於詐欺之犯意聯
    絡，於：(一)、民國96年11月14日20時40分許，撥打電話予被
    害人邱鈺書，詐稱其網路購物之分期付款方式有誤，要求其
    至金融提款機前辦理更改，致被害人邱鈺書陷於錯誤，而依
    該詐欺集團成員指示匯款新臺幣（下同） 100,000元至前開
    帳戶；(二)、96年11月14日撥打電話予被害人乙○○，詐稱其
    網路購物之分期付款方式有誤，要求其至金融提款機前辦理
    解除，致被害人乙○○陷於錯誤，而依該詐欺集團成員指示
    匯款9,348元至前開帳戶。因認被告涉犯刑法第30條第1項、
    第339條第1項幫助詐欺罪嫌云云。
二、按犯罪事實應依證據認定之，無證據不得認定犯罪事實；不
    能證明被告犯罪者，應諭知無罪之判決，刑事訴訟法第 154
    條第2 項、第301條第1項分別定有明文。次按，事實之認定
    ，應憑證據，如未能發現相當證據，或證據不足以證明，自
    不能以推測或擬制之方法，以為裁判基礎；又認定不利於被
    告之事實，須依積極證據，苟積極證據不足為不利於被告事
    實之認定時，即應為有利於被告之認定，更不必有何有利之
    證據，最高法院40年臺上字第86號及30年上字第816 號判例
    可資參照。據此，刑事訴訟上證明之資料，無論為直接證據
    或間接證據，均須達於通常一般之人均不致於有所懷疑，而
    得確信為真實之程度，始得據為有罪之認定，若關於被告是
    否犯罪之證明未能達此程度，而有合理性懷疑之存在，致使
    無從形成有罪之確信，根據「罪證有疑、利於被告」之證據
    法則，即不得遽為不利被告之認定，最高法院76年度臺上字
    第4986號判例意旨可資參照。另檢察官對於起訴之犯罪事實
    ，倘其所提出之證據，不足為被告有罪之積極證明，或其指
    出之證明方法，無從說服法院以形成被告有罪之心證，基於
    無罪推定之原則，自應為被告無罪判決之諭知，最高法院92
    年度臺上字第128號判例意旨足資參照。
三、公訴人認被告甲○○涉犯刑法第339條第1項、第30條第 1項
    之幫助詐欺取財罪嫌，無非係以：(一)、被告甲○○於警詢、
    偵查中之供述。(二)、證人邱鈺書於警詢中之指述。(三)、證人
    乙○○於警詢中之指述。(四)、渣打銀行匯款交易明細表、郵
    局匯款單、渣打國際商業銀行光復簡易型分行帳號00000000
    000號帳戶之開戶申請書及交易明細表各1份等為其主要論據
    。
四、訊據被告甲○○固不否認有於92年12月18日至渣打國際商業
    銀行光復簡易型分行（原新竹國際商業銀行）開立帳號0000
    0000000 號帳戶，並有領取金融卡及約定交易密碼，且詐騙
    集團分別於：(一)、96年11月14日20時40分許，撥打電話予證
    人即被害人邱鈺書，佯稱其網路購物之分期付款方式有誤，
    要求其至金融提款機前辦理更改，致被害人邱鈺書陷於錯誤
    ，而依該詐欺集團成員指示匯款 100,000萬元至前開帳戶；
    (二)、96年11月14日撥打電話予證人即被害人乙○○，詐稱其
    網路購物之分期付款方式有誤，要求其至金融提款機前辦理
    解除，致被害人乙○○陷於錯誤，而依該詐欺集團成員指示
    匯款 9,348元至前開帳戶，旋遭詐騙集團成員利用自動櫃員
    機提領一空等情，惟堅決否認有何幫助詐欺犯行，辯稱略以
    ：我沒有提供提款卡和帳戶給別人，我是放在機車置物箱遺
    失等語。
五、經查：
(一)、按被告以外之人於審判外之言詞或書面陳述，除法律有規定
    者外，不得作為證據。又被告以外之人於審判外之陳述，經
    當事人於審判程序同意作為證據，法院審酌該言詞陳述或書
    面陳述作成時之情況，認為適當者，亦得為證據。當事人、
    代理人或辯護人於法院調查證據時，知有第159條第1項不得
    為證據之情形，而未於言詞辯論終結前聲明異議者，視為有
    前項之同意，刑事訴訟法第159條第1項及第159條之5分別定
    有明文。經查，被告對於證人邱鈺書、乙○○於警詢時之陳
    述，在本院準備程序及審理程序中，就證據能力一節均表示
    無意見，並未於本案言詞辯論終結前聲明異議，而本院審酌
    上開證人於警詢時之陳述係其於案發後就自己親身經歷之事
    實所為者，依其陳述作成時之情況並不無適當，且非非法取
    得之證據，又無證據力明顯過低之情形，復經本院於審判期
    日就上開證據進行調查、辯論，依前開規定，自得為證據；
    次按，本案認定事實所引用之文書證據，並無證據證明係公
    務員違背法定程序所取得，亦無刑事訴訟法第159條之4之顯
    有不可信之情況與不得作為證據之情形，本院斟酌本案卷內
    之證據並非非法取得，亦無證明力明顯過低之情形，且經本
    院於審判期日依法進行證據之調查、辯論，被告於訴訟上之
    程序權，已受保障，故前揭各該證據，亦均得採為證據，合
    先敘明。
(二)、上開渣打國際商業銀行光復簡易型分行（原新竹國際商業銀
    行）帳號 00000000000號帳戶為被告所申請開立，為被告所
    不爭執，且有該分行97年4月25日渣打商銀光復字第0970009
    6號函檢送之系爭帳戶開戶資料附卷可證（2675號偵卷第5頁
    至第 6頁）；又證人邱鈺書及乙○○均於96年11月14日遭不
    詳人士詐騙，而分別匯款100,000元及9,348元至被告上開渣
    打國際商業銀行光復簡易型分行內等情，復據證人邱鈺書及
    乙○○於警詢時證述明確（臺中市警察局第三分局偵查卷宗
    第3頁、臺中市警察局第四分局偵查卷宗第1頁），且有系爭
    帳戶對帳單、活期性存款歷史明細查詢、渣打銀行匯款交易
    明細表、郵局匯款單各1紙在卷可證（2675號偵卷第6頁至第
    7頁、臺中市警察局第三分局偵查卷宗第5頁、臺中市警察局
    第四分局偵查卷宗第 6-1頁），自堪信為真實。雖該詐騙集
    團之人指示證人邱鈺書及乙○○匯款之帳戶，為被告所開立
    ，然該詐騙之人取得被告系爭帳戶之原因，容有多端，除有
    可能係被告個人出借或出賣帳戶予他人使用外，亦甚有可能
    係該帳戶存摺、金融卡遭竊或遺失，而輾轉流入該詐騙之人
    之手，從而，自難僅以前揭證人邱鈺書及乙○○遭詐騙之款
    項係受指示匯入被告所開立之帳戶，即認被告確有幫助詐欺
    取財之犯行。
(三)、再者被告於警詢中供稱：「（上述存簿遺失情形？）因我至
    銀行辦理舊卡換晶片卡後，將存簿及晶片卡【連新密碼單】
    放在機車腳墊上方置物箱內，後來銀行發簡訊給我說要我交
    易小心，我查問銀行才知道存簿及晶片卡遺失遭列為警示帳
    戶」等語（臺中市警察局第四分局偵查卷宗第 4-1頁）；於
    偵查中供稱：「（現今該渣打國際銀行存摺、提款卡在哪裡
    ？）不見了，連同提款卡一同不見了」、「（何時？何地遺
    失？）96年11月時，在機車置物箱內不見，我去市區買東西
    、吃東西時不見，銀行通知我時我才知道不見」等語（2675
    號偵入第11頁）；於本院準備程序中供稱：「（請陳述關於
    本件之答辯要旨？）…我確實是遺失的，那個帳戶是我之前
    用來貸款後供銀行扣錢用的，是之後我整理存摺的時候發現
    還有帳戶內還有二千多元，因為當時竹企改為渣打銀行，行
    員問我要不要順便換，我就換了，拿到新卡之後，我就將密
    碼打開後直接領錢，領完後就放在機車前面，我去買東西的
    時候掉了，一開始我還不知道不見了，是銀行打電話給我跟
    我說存摺掉了，我才知道存摺掉了」等語（本院卷第15頁背
    面）；於本院審理時供稱：「（何時知道存摺遺失？）銀行
    打電話告訴我，問我有無匯款」、「（你是提款 2,000元當
    天騎車吃東西時，提款卡跟密碼不見？）我不曉得是什麼時
    間點不見，是銀行通知我我才想起來簿子放在那裡忘記了」
    等語（本院卷第29頁、第31頁），可見被告自警詢、偵查、
    本準備程序及審理中之供述大致相同，並無任何矛盾之處，
    足認被告所述並非子虛。
(四)、此外，被告96年之所得給付為153,117元，財產總額為308,1
    10元，有稅務電子閘門財產所得調件明細表 1份在卷可稽（
    本院卷第 107頁），而迄96年11月14日止，被告除本件系爭
    帳戶外，台北富邦銀行尚有餘額19,323元、新竹市第一信用
    合作社尚有餘額85,269元，亦有台北富邦銀行各類存款歷史
    對帳單及新竹市第一信用合作社客戶往來明細表各 1份附卷
    可佐（本院卷第59頁、第81頁背面），且其時被告之票據信
    用尚稱良好，復有法務部票據信用資訊連結作業 1份在卷可
    考（本院卷第 105頁），顯見被告其時尚有相當資力，而衡
    之目前詐騙集團在市場收購銀行帳戶之平均價格約每本3,00
    0元至5,000元不等，依被告之財產狀況，實無僅為賺取數千
    元之微薄利益，甘冒帳戶遭凍結、信用記錄遭註記之重大風
    險，而將上開銀行帳戶出售予詐騙集團使用之必要。另雖系
    爭帳戶在96年11月14日不明款項進出之前，其帳戶款項餘額
    僅有 737元，似與一般交付或出賣帳戶而為幫助詐欺犯行之
    人，在將帳戶資料交付予不法份子使用之前，會先將自己帳
    戶內之款項先行領出，因而顯現帳戶餘額鮮少之情形有所類
    似，惟系爭帳戶為被告先前繳貸款時所使用，而被告於95年
    9月份至96年4月份確實有按月存款10,000元至13,000元不等
    金額至系爭帳戶內，且亦按月自該帳戶繳付12,260元至12,2
    80元不等金額，其後即至96年11月14日始使用系爭帳戶，中
    間閒置約半年餘未再使用等情，業據被告供陳明確，並有渣
    打國際商業銀行存摺、支存對帳單 1份附卷可證（2675號偵
    卷第 6頁），而衡情一般民眾較少將款項存放於閒置不用之
    存款帳戶內，是亦不得以系爭帳戶於遭人用於詐騙之前款項
    餘額鮮少即為對被告不利之認定。
六、綜上，公訴人所舉之證據，尚有合理之懷疑，而難以認定被
    告係本於幫助他人犯罪之故意，而刻意交付系爭帳戶資料予
    他人，此外，復查無其他積極證據，足資證明被告確有公訴
    意旨所認之犯行。原審疏未詳查，遽對被告論罪科刑，尚有
    未洽，被告之上訴為有理由，應由本院將原判決撤銷，另自
    為第一審判決而為無罪之諭知，以昭審慎。
七、據上論斷，應依刑事訴訟法第455條之1第1項、第3項、第36
    9條第1項前段、第364條、第301條第1項，判決如主文。
本案經檢察官張嘉宏到庭執行職務。
中    華    民    國    98    年    1     月    20    日
                  刑事第一庭  審判長法  官 許翠玲
                                    法  官 吳靜怡
                                    法  官 楊數盈
以上正本證明與原本無異。
如不服本判決應於收受本判決後10日內向本院提出上訴書狀，上
訴書狀應敘述具體理由。上訴書狀未敘述上訴理由者，應於上訴
期間屆滿後20日內補提理由書狀於本院 (均須按他造當事人之人
數附繕本 )「切勿逕送上級法院」。
中    華    民    國    98    年    1     月    20    日
                                    書記官  陳麗麗


司法院資訊處製作；財團法人民間司法改革基金會備份。
